【裁判字號】    89,重上,32
【裁判日期】    890509
【裁判案由】    確認派下權存在等
【裁判全文】
臺灣高等法院臺中分院民事判決      八十九年度重上字第三二號
      上  訴  人  Ｖ○○
                  Ｕ○○
                  Ｘ○○
                  Ｗ○○
      右四人共同
      訴訟代理人  林春祥律師
      被  上訴人  Ｒ○○      .
                  Ｑ○○      .
                  午○○      .
                  辰○○      .
                  Ｂ○○      .
                  Ｅ○○      .
                  申○○      .
      兼右七人共同
      訴訟代理人  天○○      .
      被  上訴人  Ｋ○○      .
                  壬○○      .
                  ｅ○○      .
                              .
      右  一  人
      法定代理人  甲○○      .
                              .
      被  上訴人  庚○○      .
                  ｊ○○      .
                  ｋ○○      .
                  Ｈ○○      .
                  Ｊ○○      .
                  Ｉ○○      .
                  宙○○      .
                  未○○      .
                  Ｓ○○      .
                  ｉ○○      .
                  辛○○      .
                  己○○      .
                  亥○○      .
                  Ａ○○      .
                              .
                  黃○○      .
                  Ｆ○○      .
                  子○○      .
                  玄○○      .
                  Ｄ○○      .
                  ｃ○○      .
                  ｇ○○      .
                  ｈ○○      .
                  ｆ○○      .
                  地○○      .
                  丁○○      .
                              .
                  宇○○      .
                  Ｃ○○      .
                  戌○○      .
                  ａ○○      .
                  戊○○      .
                  癸○○      .
                  Ｄ○○      .
                  酉○○      .
                  ｄ○○      .
                  Ｚ○○      .
                  Ｙ○○      .
      右  一  人
      法定代理人  ｌ○○      .
      被  上訴人  ｂ○○      .
                  Ｇ○○      .
                  丙○○已故.
                              .
                  乙○○即陳.
                              .
      右  一  人
      法定代理人  Ｔ○○      .
      被  上訴人  Ｎ○○即陳.
                              .
                  Ｐ○○即陳.
                              .
                  Ｍ○○即陳.
                              .
                  Ｏ○○即陳.
                              .
                              .
                  巳○○即陳.
                              .
                  丑○○即陳.
                              .
                  卯○○即陳.
                              .
                  寅○○即陳.
                              .
                  Ｌ○○即陳.
                              .
右當事人間請求確認派下權存在等事件，上訴人對於中華民國八十八年十月二十六日
臺灣彰化地方法院第一審判決（八十六年度重訴字第一六○號），提起上訴，本院判
決如左：
      主      文
原判決除確定部分外廢棄，發回臺灣彰化地方法院。
      事      實
本件未經言詞辯論，依準備程序及書狀記載兩造聲明及陳述如左：
甲、上訴人方面：
一、聲明：求為判決：
    (一)原判決廢棄，發回原審法院。
    (二)確認上訴人等對祭祀公業陳仁棗之派下權存在。
    (三)確認被上訴人等對祭祀公業陳仁棗之派下權不存在。
    (四)第一、二審訴訟費用由被上訴人負擔。
二、陳述：除與原判決記載相同部分予以引用外，補稱：
    (一)原審對已死亡之陳忠志、陳丁足為判決，有明顯之重大瑕疵，為維持渠等繼承
      人之審級利益，請求廢棄原判決，發回原法院另為適法裁判。
    (二)上訴人均為祭祀公業陳仁棗之派下，該祭祀公業所有土地，每年繳納地價稅，
      均向上訴人索取分攤繳納。有證人即派下陳西湖、林錦章可證。上訴人之父陳
      雙禧為派下陳糶之養女陳氏朝霞與贅夫何在所生，並從母姓陳及奉祀本家祖先
      ，自屬該祭祀公業之派下。上訴人為陳雙禧之子，應屬該祭祀公業之派下無疑
      。設若上訴人非派下員，何以祭祀公業陳仁棗所有土地歷年之地價稅均向上訴
      人攤收？被上訴人於該祭祀公業向彰化縣埔鹽鄉公所申報派下員時將上訴人排
      除，否認上訴人為派下，自有確認派下權存在之必要。
    (三)被上訴人不能證明祭祀公業為陳金針及陳糶所設立，自不能證明為派下，則被
      上訴人之先人陳金針顯與祭祀公業陳仁棗無關。該祭祀公業陳仁棗為林補（保
      ）及陳盛（勝）所設立，有沿革表、戶籍謄本、承諾書、管理人選任書及祖先
      牌位照片附原審卷可稽。上開承諾書上有台中縣政府關防，其內容應屬真正。
      且被上訴人之先人陳金針，已於大正八年書具承諾書，將派下權歸就另一派下
      員陳仁杰名下，被上訴人自非祭祀公業陳仁棗之派下，原審判決駁回上訴人之
      請求，顯有違誤。
乙、被上訴人方面：
(甲)、被上訴人Ｒ○○、Ｑ○○、午○○、辰○○、Ｂ○○、Ｅ○○、申○○、天○○
    部分：
一、聲明：求為判決駁回上訴。
二、陳述：除與原判決記載相同部分予以引用外，補稱：
    (一)被上訴人陳丁足、丙○○、陳忠志、陳慶東，均已死亡，上訴人以其為當事人
      ，依法不合。
    (二)上訴人對祭祀公業陳仁棗之派下權不存在：
      (1)祭祀公業陳仁棗管理人死亡已久，乏人管理，上訴人指稱每年均有人向其索
        取分攤地價稅，縱有此事實，該收取人亦屬無因管理，甚至有詐欺、侵占之
        可能。猶如陳西湖強占公業所有商店三間經營飯店，又冒充管理人向其他無
        權占有人收取租金，即其適例。而在民事上上訴人縱有交付地價稅與陳西湖
        、林錦章，可依法請求返還，要與祭祀公業陳仁棗無關。按祭祀公業派下權
        ，係依身分而取得，並非以有無支付地價稅為論據，故上訴人主張有人向其
        收取地價稅而認有派下權，顯然無據。
      (2)「家族中之祭祀公產，以男姓子孫輪管或分割或分息者，係本於從前習慣為
        家族團體之公共規約，在女子向無此權，苟非另行約定，自不得與男姓同論
        」，司法院院字第六四七號解釋有案可稽，據此而論親生女子仍無派下權，
        養女憑何取得派下權？
      (3)「祭產係公同共有性質，公同共有人之權利義務應依其公同關係所由規定之
        法律或約定之，由遺產中提出作為其子孫各房按年輪值之祭產，不屬於應繼
        之遺產，自非養子女所應繼承，養子女不得按年輪值。惟養父母無直系血親
        卑親屬為其繼承人，而公同共有人仍繼承其房份存在，並認養子女得代輪值
        時，養子女始得輪值」，司法院二十二年院字第八九五號解釋有案。本件上
        訴人為陳糶之養女吳朝霞之孫，而陳糶有親生男子陳仁杰即派下員陳西湖之
        父，吳朝霞之養父非無男子嗣，吳朝霞自無派下權，其孫即上訴人自無從取
        得派下權。
    (三)被上訴人對祭祀公業陳仁棗之派下權存在：
      (1)陳金針係系爭公業之派下，及被上訴人等人係陳仁棗－陳光候－陳金針之子
        孫，既均經上訴人於原審訴訟上自認，則無論本公業係享祀人陳仁棗本人設
        立，或如上訴人之主張由陳光候設立，或如被上訴人主張之陳金針所設立，
        被上訴人均為本公業之派下，絕無疑問。
      (2)上訴人依據其提出之大正八年承諾書，主張陳金針之派下權業已歸就另一派
        下員陳仁杰名下。惟該承諾書並非真正，且陳金針非該承諾書之當事人，又
        無陳金針親自簽名，該承諾書上陳金針之印文亦非陳金針之所有印章所蓋，
        故該承諾書對陳金針自不生效力。因此上訴人主張被上訴人之派下權已不存
        在一節，顯乏依據。
(乙)、被上訴人未○○、丁○○、Ｇ○○部分：
一、聲明：求為判決駁回上訴。
二、陳述：與原判決記載相同予以引用。
(丙)、被上訴人Ｋ○○、壬○○、ｅ○○、庚○○、ｊ○○、ｋ○○、Ｈ○○、Ｊ○○
  、Ｉ○○、宙○○、Ｓ○○、ｉ○○、辛○○、己○○、亥○○、Ａ○○、黃○○
  、Ｆ○○、子○○、玄○○、Ｄ○○、ｃ○○、ｇ○○、ｈ○○、ｆ○○、地○○
  、宇○○、Ｃ○○、戌○○、ａ○○、戊○○、癸○○、Ｄ○○、酉○○、ｄ○○
  、Ｚ○○、Ｙ○○、ｂ○○、Ｇ○○、乙○○、Ｎ○○、Ｐ○○、Ｍ○○、Ｏ○○
  、巳○○、丑○○、卯○○、寅○○、Ｌ○○部分未有任何聲明及陳述。
      理      由
一、按第一審之訴訟程序有重大之瑕疵者，第二審法院因維持審級制度認為必要時，
    得廢棄原判決，而將該事件發回原法院，並得不經言詞辯論為之，民事訴訟法第
    四百五十一條第一項、第四百五十三條分別定有明文。又當事人死亡者，訴訟程
    序在有繼承人、遺產管理人或其他依法令應續行訴訟之人承受其訴訟以前當然停
    止；訴訟程序當然停止間，法院及當事人不得為關於本案之訴訟行為，同法第一
    百六十八條、第一百八十八條第一項前段亦有明文之規定。是於訴訟進行中當事
    人死亡，訴訟程序當然停止，在其法定繼承人全體依法承受訴訟以前，法院不得
    為終結本案之訴訟行為，若逕行對已死亡之當事人為裁判，所踐行之訴訟程序即
    有重大瑕疵。又對於當事人之送達，依同法第一百四十九條第一項第一款之規定
    為公示送達，必須應為送達之處所不明始得為之，否則該公示送達即不合法，而
    言詞辯論期日，不到場之當事人未於相當時期受合法之通知，依同法第三百八十
    五條第一項前段、第三百八十六條第一款之規定，法院應以裁定駁回到場當事人
    一造辯論而為判決之聲請並延展辯論期日，若依到場當事人之聲請，由其一造辯
    論而為判決，所踐行之訴訟程序亦有重大之瑕疵。
二、查上訴人所起訴之陳忠志、陳丁足，分別於原審審理時之八十六年十月三十日、
    八十七年三月二十日死亡，有其戶籍謄本在卷可按，則原審對陳忠志、陳丁足之
    訴訟程序，即應於其法定繼承人全體依法承受訴訟以前當然停止，詎原審在訴訟
    程序對陳忠志、陳丁足當然停止間，未經其法定繼承人全體依法承受訴訟，即為
    終結本案之訴訟行為，逕行對已死亡之陳忠志、陳丁足為裁判，所踐行之訴訟程
    序顯有重大之瑕疵（另一被上訴人丙○○於上訴人起訴前之八十五年二月八日即
    已死亡，因當事人死亡而聲明承受訴訟，以訴訟中當事人死亡者為限，如於起訴
    時當事人已死亡，則為無當事人能力，其訴為不合法，不生承受訴訟之問題，上
    訴人對已死亡之丙○○起訴部分，係屬不合法）。又被上訴人ｇ○○籍設彰化縣
    溪湖鎮○○路○段一六三號，上訴人之起訴狀就被上訴人ｇ○○之住居所亦載上
    址，經原審法院對該處送達八十六年九月十七日言詞辯論通知書，業經被上訴人
    ｇ○○本人親收，可見被上訴人ｇ○○之送達處所並無不明，詎原審法院之後對
    被上訴人ｇ○○之送達處所誤為彰化縣溪湖鎮○○路○段四四六號，並未對彰化
    縣溪湖鎮○○路○段一六三號為送達，即因彰化縣溪湖鎮○○路○段四四六號送
    達不到被上訴人ｇ○○，旋對被上訴人ｇ○○為公示送達，該公示送達對被上訴
    人ｇ○○自不合法，不生送達之效力。另被上訴人Ｙ○○於八十四年十二月十八
    日為臺灣彰化地方法院宣告禁治產，由其妻ｌ○○監護，此觀被上訴人Ｙ○○之
    戶籍謄本自明，則被上訴人Ｙ○○已為無訴訟能力之人，應以ｌ○○為其法定代
    理人，而對無訴訟能力人為送達者，應向其法定代理人為之，民事訴訟法第一百
    二十七條第一項定有明文，是對被上訴人Ｙ○○之送達，即應向ｌ○○為之。查
    被上訴人Ｙ○○及ｌ○○之戶籍同在台北縣永和市○○路四○巷九弄二號二樓，
    原審法院僅因台北縣永和市○○路四○巷九弄二號送達不到被上訴人Ｙ○○，未
    對ｌ○○送達台北縣永和市○○路四○巷九弄二號二樓，即逕對ｌ○○為公示送
    達，因台北縣永和市○○路四○巷九弄二號二樓是否不能送達ｌ○○尚不明，自
    不能遽認ｌ○○為應送達處所不明之人，原審法院對ｌ○○為公示送達亦不合法
    。原審法院對被上訴人ｇ○○、Ｙ○○之公示送達既不合法，被上訴人ｇ○○、
    Ｙ○○即未受到合法之通知，渠等於原審法院八十八年十月十二日言詞辯論期日
    未到場，自可認係未於相當時期受合法之通知，則上訴人聲請由其一造辯論而為
    判決，原審法院未予駁回並延展辯論期日，遽依上訴人之聲請為一造辯論判決，
    此部分所踐行之訴訟程序亦有重大之瑕疵。
三、原審之訴訟程序對被上訴人陳忠志、陳丁足、ｇ○○、Ｙ○○部分有重大之瑕疵
    ，因未經被上訴人陳忠志、陳丁足之繼承人辯論及被上訴人ｇ○○、Ｙ○○合法
    辯論，已影響被上訴人陳忠志、陳丁足之繼承人及被上訴人ｇ○○、Ｙ○○之審
    級利益，兩造就此部分之訴訟程序重大瑕疵，並未合意由本院為裁判，而上訴人
    係對全體被上訴人訴請確認上訴人對祭祀公業陳仁棗之派下權存在，其訴訟標的
    對於被上訴人全體須合一確定，不許法院對之為歧異判決（屬類似的必要共同訴
    訟），因此本院為維持被上訴人陳忠志、陳丁足之繼承人及被上訴人ｇ○○、Ｙ
    ○○之審級利益，且為避免裁判分歧，爰不經言詞辯論，將原判決關於上訴人上
    訴之部分廢棄，發回原審法院更為適法之裁判。
四、據上論結，依民事訴訟法第四百五十一條第一項、第四百五十三條判決如主文。
中      華      民      國    八十九    年      五      月      九      日
~B1民事第四庭審判長法  官  黃斐君
~B2                法  官  張鑫城
~B3                法  官  陳蘇宗
右為正本係照原本作成。
兩造均得上訴。
如對本判決上訴，須於收受判決送達後二十日內向本院提出上訴書狀，其未表明上訴
理由者，應於提出上訴後二十日內向本院提出上訴理由書（須按他造人數附具繕本）
，並繳納送達用雙掛號郵票拾份（每份參拾肆元）。
上訴時應提出委任律師或具有律師資格之人之委任狀；委任有律師資格者，另應附具
律師及格證書及釋明委任人與受任人有民事訴訟法第四百六十六條之一第一項但書或
第二項（詳附註）所定關係之釋明文書影本。
~B                書記官  黃禎祥
中      華      民      國    八十九     年      五       月    十一    日
附註：
民事訴訟法第四百六十六條之一（第一項、第二項）
對於第二審判決上訴，上訴人應委任律師為訴訟代理人。但上訴人或其法定代理人具
有律師資格者，不在此限。
上訴人之配偶、三親等內之血親、二親等內之姻親，或上訴人為法人、中央或地方機
關時，其所屬專任人員具有律師資格並經法院認為適當者，亦得為第三審訴訟代理人
。
                                                                        Ｆ


司法院資訊處製作；財團法人民間司法改革基金會備份。
